【裁判字號】    88,易,127
【裁判日期】    891002
【裁判案由】    竊盜
【裁判全文】
台灣苗栗地方法院刑事判決                          八十八年度易字第一二七號
    公  訴  人  臺灣苗栗地方法院檢察署檢察官
    被      告  戊○○
                甲○○
                乙○○
    共      同
    選任辯護人 鄭勵堅
右列被告等因竊盜案件，經檢察官提起公訴（八十七年度偵字第三七三二號），本院
判決如左：
    主  文
戊○○、甲○○、乙○○均無罪。
    理  由
一、公訴意旨略以：被告戊○○於民國八十七年七月間向不知情之丁○○以新台幣 (
    下同)八十五萬元購得置於苗栗縣三義鄉○○○村○鄰○○○○路雙軌橋下之山
  料級配，明知坐落苗栗縣三義鄉○○○段一０一八、一０七九之二、一０七九之
    三地號等三筆土地係台灣省所有土地，藉運載山級配之名，意圖為自己不法之所
    有，自八十七年八月十日起至同月十二日止，雇用被告乙○○負責現場，並登記
    運離現場所盜取之天然級配數量，及雇用被告甲○○負責操作挖土機，將前開省
    有公地上之天然級配砂石混合山級配挖取，並由不詳年籍人員駕駛之卡車運走，
    再由被告甲○○操作挖土機將山料級配黃土回填，共盜取天然級配砂石二一八四
    立方公尺，嗣於同月十二日下午三時三十分，甲○○因挖土機故障與乙○○在該
    處修理之際，為警查獲，並扣有出貨單一本計三十七張。因認被告涉嫌竊盜罪嫌
    。
二、按犯罪事實應依證據認定之，無證據不得推定其犯罪事實。又不能證明被告犯罪
    者，應諭知無罪之判決，刑事訴訟法第一百五十四條、第三百零一條第一項定有
    明文。次按犯罪事實之認定，應憑證據，如未能發現相當證據，或證據不足以證
    明，自不能以推測或擬制之方法，以為裁判基礎；而認定不利於被告之事實，須
    依積極證據，苟積極證據不足為不利於被告事實之認定時，即應為有利於被告之
    認定，更不必有何有利之證據，最高法院四十年台上字第八六號、三十年上字第
    八一六號著有判例可稽。
三、本件公訴人認被告三人涉有竊盜犯行，無非因被告甲○○於警訊中承認在前開省
    有公地採取砂石之事實，並有查獲時在現場共同會勘之苗栗縣警察局苗栗分局鯉
    魚潭主管李興祥、苗栗縣政府水利課人員吳正嚴到庭結證：如卷附照片所示當時
    即有上下層兩種不同顏色之土層，依據回填山級配顏色不同，而判斷被告已將天
    然級配運離，都在堤防外挖取，運貨單是在現場被告二人中之一人車上查獲等證
    詞，及台灣苗栗地方法院檢察署檢察官兩次勘驗現場製有勘驗筆錄、被告甲○○
    指出其盜取之範圍有地政事務所土地複丈成果圖、會勘記錄、出貨單三十七張及
    有已被大量挖取砂石之現場照片二十七張等附卷可稽。及證人即司機顏文榮前後
    數量不符證詞，不為檢察官所採信，及被告戊○○自稱：運黃土之司機係伊叫的
    ，伊每天都有記帳云云，然迄無法提供相關卡車司機資料之情，認被告等所辯是
    事後卸責之詞為主要依據。
四、經查，鯉魚潭村村長丁○○於八十五年間因天帝教於該村山坡地興建寺廟，開挖
    有山坡地之土石，免費贈與丁○○，條件為丁○○需自行清運之事實，有證人丁○○於八十九年七月十七日到庭結證稱：「向天帝教買泥土一萬立方公尺，不用
    錢，陸續載運約二個月，以二十頓之車輛，一天載十幾次，一輛車可載運十六米
    ，有超載。」等語及證人即天帝教之人員林世彬到庭證稱：「天帝教興建寺廟開
    挖一甲四分山坡地，建三千坪建築物，山級配給承包商處理，承包商給丁○○，
    不是天帝教直接給丁○○，丁○○將土石堆置在苗栗縣三義鄉○○○村○鄰○○○○路雙軌橋下。」屬實。丁○○為堆置上開土石，向丙○○借用丙○○向國家
    租用坐落苗栗縣三義鄉鯉魚潭村一○一八、一○七九之二、一○七九之三號土地
    堆置上開土石，亦有證人丁○○、丙○○到庭證稱情節相符，堪認為真。而丙○○於八十七年五月間向丁○○要求返還所借用上開地段土地耕作，亦有證人丙○○、丁○○到庭證稱情節相符，應認為真。被告戊○○於八十七年七月日以八十
    五萬元向丁○○購買土石，有丁○○到庭證述可資為憑。而被告甲○○於警訊中
    僅供承：「我於八十七年八月十日至十一日在現場挖堆置土石後於八月十二日七
    時起才開始挖取河川公地混合之土石給砂石車載走回填山級配。」等語，並沒有
    如起訴書所載被告甲○○坦承盜取天然級配砂石二千一百八十四立方公尺，反而
    於警訊中陳稱：「我從八月十二日七時開始挖給砂石車載走至同日一時止因怪手
    故障才停止，挖取多少台我不清楚，所挖約有二公尺深，所挖取載走沒有二千一
    百八十四力方公尺那麼多，有的是以前別人挖的，我所說之挖走是河川土石混合
    堆置之山級配，現場查獲之出貨單是乙○○所持有，該單作何用我不清楚，我的
    工資一天六千元，我認為這樣做不會違法，所以才在該處挖取回填，我沒有運走
    」（見偵卷第十二頁至第十四頁）等語可證被告甲○○除承認有挖取河川土石混
    合堆置之山級配約二公尺深外，否認挖取河川公有地砂石運走明確，而被告甲○○於偵查中及查獲之翌日陳稱：「警察找到我時在修理怪手，我在上午七時許即
    在該處以黃土級配回填現場會勘之坑洞。黃土堆積地點與回填坑洞緊鄰一起，沒
    有挖只有回填，八月十二日有載三台黃土級配去，我工作三天都是回填」等情，
    均未見被告坦承向下挖取土石二一八四立方公尺，公訴意旨認被告甲○○在警訊
    中坦承不諱，容有誤會。
五、再公訴人所指查獲時在現場共同會勘之苗栗縣警察局苗栗分局鯉魚潭主管李興祥
    、苗栗縣政府水利課人員吳正嚴到庭結證：如卷附照片所示當時即有上下層兩種
    不同顏色之土層，依據回填山級配顏色不同，而判斷被告已將天然級配運離，都
    在堤防外挖取，運貨單是在現場被告二人中之一人車上查獲等證詞欲證明被告竊
    取土石回填黃土級配，及台灣苗栗地方法院檢察署檢察官兩次勘驗現場製有勘驗
    筆錄、被告甲○○指出其盜取之範圍有地政事務所土地複丈成果圖、會勘記錄、
    出貨單三十七張及有已被大量挖取砂石之現場照片二十七張等證據，然查：本件
    八十七年八月十二日下午四時許，經苗栗縣政府及鯉魚潭派出所前往會勘，製作
    會勘紀錄：「一、盜換土石地點位於大安溪鯉魚潭堤防右二十六段面橋外新山線
    鐵路橋正下方，該地目前為河川區域外公有土地，目前由新生地開發處管理處。
    二、盜換土石現場開挖約二公尺深天然級配業已運離，回填山料級配。三、開挖
    現場正位於新山線鐵路橋下方任意變更地層結構恐有影響橋樑安全之慮。四、盜
    換砂石位置如後。盜換土石數量約為二八公尺乘以三九公尺乘以二公尺等於二一
    八四立方公尺。」（見偵卷第十七頁）及檢察官於八十七年九月九日前往會勘製
    作會勘紀錄：「勘驗情形：丙○○稱：『該地之前由其租用耕作用地，後來租給
    丁○○使用，該租地之原始地面與該租地靠提防之排水溝之水痕稍低處。』經勘
    驗該現場卻已遭開挖較丙○○證稱水痕下方約一尺深，範圍約二八公尺乘以三九
    公尺等於一○九二平方公尺，丁○○則陳稱：『之前堆置由天帝教整地剩餘之三
    級配黃土，分三堆堆置，所賣黃土三級配每米四十元，堆置約有七、八千米，且
    該現場確有超挖。』」（見偵卷第四四頁）等情，與本院二次會勘所製作勘驗筆
    錄，其中八十八年十二月十七日記載：「如照片依所示坡度約為八十公分高，照
    片二水泥坡度約為一百一十公分，照片三水圳至水泥護堤頂端約為一百一十公分
    高，水流方向如照片三所示由左至右，照片依所示地面，由山之方向往現場成四
    層逐一降低，如照片二所示，地形依序由房屋處成梯形逐一往現場下降共三層，
    照片四土堆高度約三米，照片五所示護堤底部至頂端約七十五公分，背面底部至
    頂端約五十公分。」等語及八十九年六月十六日勘驗筆錄所載：「依據銅鑼地政
    事務所測量員何中熒證稱：『依據八十七年九月十八日所製作之土地複丈成果圖
    所示一○九七之二是鐵路雙軌用地，一○九七之三及一○九七之二角落部分，圖
    （一）目前種植花生，圖（一）現為空地，圖（一）圖（二）有占到第
    一○一八之之二、之三地號。』證人丁○○、丙○○均證稱查獲時如偵查卷第五
    十五頁至五十六頁所示土堆還要高，附近農地有高低差，系爭土地（指一○九七
    之三）最低，排水溝又低於系爭土地。依據證人及丙○○出借土地之鄰土使用人
    劉萬炎、林日謀均證稱：『圖（一）部分與土地本就有高低差，我有看過該土
    地堆放沙土，比偵卷五十八頁照片黃色部分還要高，被告沒有往下挖。
    』等情節，上開本院履勘現場之證人證詞可證第一○九七之三及一○九七之二、
    第一○一八之之二、之三號土地與鄰地確有高低差、丁○○確有堆放從天帝教整
    地運回之土石，被告確有挖土石等行為，因而被告是否涉嫌竊盜行為即有下列合
    理懷疑之處：
   （一）證人丁○○確實有因天帝教興建建築物贈與而堆置土石二萬米左右（以詹
         源添在檢察官履勘陳稱所稱每米四十元出售所得八十五萬元計算約二萬一
         千零二十五立方公尺）於上開土地，如被告戊○○有為自己不法所有之意
         圖，何需以每米四十元合計八十五萬元向丁○○購買土石，而所開挖情形
         又與一般盜採砂石向下深挖，開採面積廣大不同？
   （二）證人丁○○、丙○○均證稱查獲時如偵查卷第五十五頁至五十六頁所示土
         堆還要高，附近農地有高低差。又依據證人及丙○○出借土地之鄰土使用
         人劉萬炎、林日謀均證稱：『圖（一）部分與土地本就有高低差，我有
         看過該土地堆放沙土，比偵卷五十八頁照片黃色部分還要高，被告沒有往
         下挖。』等情節，亦可說明被告甲○○所挖取係丁○○從天帝教所運載的
         黃土級配，並沒有向下挖取砂石。況且要向下挖取砂石，必須將丁○○所
         堆置之砂石清運走，才有空地供被告甲○○向下挖取之空間，而依據證人
         丁○○證稱所堆積的砂石高達二萬立方公尺，係丁○○清運二個月才從天
         帝教整地時載運堆置，被告甲○○自稱從八十七年八月十日起至同年月十
         二日止受僱於被告戊○○，工作至查獲時為止不滿三日，而從被告乙○○
         所查獲過磅單三十七張計算，一過磅單所載之載重量分別為十八米一台、
         十八點五米一台、十九米三台、二十米六台、二一米十六台、二二米六台
         、二三米四台，合計七百七十三點五米，此有證物袋之過磅單三十七張足
         稽，依據被告甲○○於警訊中自稱：「從八十八年八月十二日七時開始挖
         至八十八年八月十二日十三時怪手故障才停止。」（見偵卷第十三頁第一
         行），則被告甲○○工作三日約可挖取二千三百二十點五米砂石（773.5×
         3 ＝2320.5），是證人丁○○出售於被告戊○○之二萬立方公尺之砂石，
         尚未載運完畢，如何在三日工作期間向下挖取砂石，已足令人懷疑？
   （三）被告甲○○所挖取砂石地區原與鄰地有高低差，有本院二次履勘現場製有
         筆錄在卷，而其中坡坎高度均未曾改變，亦有證人及原承租土地者丙○○
         及鄰地使用人劉萬炎、林日謀均證稱：「圖（一）部分與土地本就有高
         低差，我有看過該土地堆放沙土，比偵卷五十八頁照片黃色部分還要高，
         被告沒有往下挖。」屬實，是依據檢察官履勘現場所丈量挖深二公尺，扣
         除本院履勘現場所丈量的坡坎高度一百一十公分，被告甲○○僅開挖約一
         公尺深，而證人丁○○、丙○○及鄰地使用人劉萬炎、林日謀均證稱詹阿
         茂承租土地剛好為水流溝渠最低處，為爛泥地，如要耕作必須將爛泥挖掉
         ，填上黃土級配，才能工作等語，可證被告甲○○挖取證人丁○○出售給
         被告戊○○之砂石，並同時填平丙○○原承租地區以便讓丙○○續為耕作
         應為事實；此又從偵查中所拍攝照片均無一般挖取土石所造成之深溝（見
         偵卷第三九頁至四十二頁），範圍亦限制在丙○○曾承租之國有土地上，
         且丙○○所承租之土地本就為爛泥地，無法耕作，才借給丁○○堆置砂石
         ，如欲將該地爛泥其清除，本就與原有堆置黃土顏色相異，苗栗縣政府人
         員以該處有不同顏色之泥土判斷被告有盜採砂石，似非合理之說明，應以
         被告所答辯較堪採信，而該土地證人丙○○已經耕作農作物，並將旁邊出
         租他人置放物品，有本院第二次履勘現場紀錄及被告八十八年十一月二十
         五日所提出照片二十一張附卷可憑。因而證人即苗栗縣政府人員吳正嚴於
         偵查中證稱現場已挖深，我們據其回填之三級配顏色有異而判斷出來等情
         （見偵卷第七十七頁）及苗栗分局鯉魚派出所主管李興祥於偵查中上層是
         三級配，下層是天然級配等語（見偵卷第七九頁背面），承前所述，本件
         土地為溝渠最低處爛泥地，並與鄰地有高低差，證人丁○○又已堆置土石
         在前，砂石呈現不同級配實不足已判斷被告甲○○有向下挖取盜取土石之
         行為，是公訴意旨採用證人之證詞起訴此部分應有誤會。
   （四）縱上所述，被告戊○○確實僱請被告甲○○、乙○○在白天，挖取丁○○
         堆置之土石運離，再填平供丙○○種植花生，有被告提出照片附卷及本院
         第二次履勘時製作筆錄在卷可稽。亦有證人丙○○、丁○○、鄰地使用人
         劉萬炎、林日謀及處理天帝教整地事宜常須經過該地之證人林世彬證詞在
         卷可憑，如果被告等人有竊取土石之犯意，何以先出資八十五萬元購買砂
         石，再在天化日之下挖取砂石，並應允挖走爛泥填平供承租人丙○○耕作
         ，所挖取之範圍又限於丙○○之耕作土地與一般竊盜超挖情形渠顯然有別
         ，本案實不能以被告戊○○所請證人即司機顏文榮前後數量不符證詞，及
         無法提供相關卡車司機資料之情，即認被告有盜取砂石之行為。此外，本
         院復查無其他積極證據足資證明被告確有公訴人所指之竊盜犯行，是本件
         不能證明被告犯罪，揆諸首揭條文說明，自應諭知被告無罪之判決。
據上論斷，應依刑事訴訟法第三百零一條第一項，判決如主文。
本件經檢察官黃智勇到庭執行職務
中      華      民      國    八十九    年     十      月      二      日
                                      台灣苗栗地方法院刑事庭
                                          法  官  張  珈  禎
右正本證明與原本無異。
如不服本判決，應於送達後十日內向本院提出上訴狀(須附繕本)，上訴於台灣高等
法院台中分院。
                                          書記官  楊  慧  萍
中      華      民      國    八十九    年     十      月      七      日


司法院資訊處製作；財團法人民間司法改革基金會備份。
